臺灣高等法院民事判決　　　　　　　　 95年度上易字第721號
上　訴　人
即被上訴人　丙○○
訴訟代理人　鄭夙芬律師
　　　　　　吳發隆律師
上　一　人
複　代理人　庚○○
被上訴人
即上訴人　　丁○○
　　　　　　辛○○
　　　　　　　　　　　　號
上二人共同
訴訟代理人　薛松雨律師
　　　　　　王玫君律師
　　　　　　林佳薇律師
被上訴人
即上訴人　　戊○○
上列當事人間請求排除侵害等事件，上訴人對於中華民國95年6
月1日臺灣士林地方法院94年度訴字第682號第一審判決提起上訴
，本院於96年8月7日言詞辯論終結，判決如下：
    主  文
原判決關於駁回丙○○後開第二項之訴部分，暨命丙○○負擔訴
訟費用之裁判均廢棄。
丁○○、辛○○、戊○○應自台北市○○區○○段一小段第五六
二地號土地上如原判決附圖編號一之一、三、五、六、七、八、
十之一所示地上物中遷出，並應將其中如原判決附圖一編號十之
一所示石棉瓦鐵屋所占用之十一點一二平方公尺土地返還予丙○
○。
丙○○其餘上訴駁回。
丁○○、辛○○、戊○○之上訴駁回。
第一審關於命丙○○負擔訴訟費用部分，及第二審訴訟費用關於
丙○○上訴部分，由上訴人丁○○、戊○○、辛○○負擔十分之
九，餘由丙○○負擔。第二審訴訟費用關於丁○○、戊○○、辛
○○上訴部分，由丁○○、戊○○、辛○○負擔。
丙○○假執行之聲請駁回。
    事實及理由
一、本件被上訴人即上訴人戊○○（以下稱戊○○）經合法通知
    未於言詞辯論期日到場，核無民事訴訟法第386條所列各款
    情形，爰依上訴人即被上訴人丙○○（以下稱丙○○）之聲
    請，由其一造辯論而為判決。
二、丙○○起訴主張：訴外人洪吳振治曾向伊購買坐落於臺北市
    士林區○○段○○段562號土地（下稱「系爭562地號土地」
    ），買賣價金尚未付清，即已辦妥所有權移轉登記，惟洪吳
    振治嗣後拒不給付買賣價金，且未經伊同意，越界建築占用
    伊所有臺北市○○區○○段一小段86之6地號土地（下稱「
    系爭86之6地號土地」），業經原法院於民國（下同）89年
    11 月21日以89年度重訴字第124號民事判決（下稱「前案判
    決」）洪吳振治應將系爭562地號土地移轉登記予伊，並將
    占用之系爭562、86之6地號土地之地上物拆除，將土地返還
    伊，該判決已於90年2月19日確定在案。詎被上訴人即上訴
    人丁○○、辛○○及戊○○（以下稱丁○○、辛○○、戊○
    ○）於93年9月間，自稱自洪吳振治處受讓上開土地及違章
    建物之占有，並擅自增建及修繕上開違章建物，甚至延伸至
    伊所有坐落臺北市○○區○○段一小段86、86之2、86之5、
    87 、88地號土地（下稱「系爭86、86之2、86之5、87、88
    地號土地」），並更換大門為電動鐵門及鎖鑰，拒絕伊進入
    上開土地等情，爰依民法第767條、第962條及第184條之規
    定，求為判決：丁○○、辛○○及戊○○應將系爭562、86
    、86 之2、86之5、86之6、87、88地號土地上即原判決如附
    圖一編號1、2、1-1、3、4、5、6、7、8、11、12所示之地
    上物及原判決附圖2編號A所示之地上物拆除，並將所占用之
    土地返還予丙○○。
三、丁○○、辛○○則以：丁○○於前案判決訴訟繫屬前即自洪
    吳振治處受讓系爭562地號及86之6地號土地及其上之地上物
    之占有，前案判決固認洪吳振治應將系爭562地號土地所有
    權移轉登記予丙○○，惟丙○○迄未辦畢所有權移轉登記，
    即尚未取得所有權，其本於所有權請求排除侵害，顯無理由
    。且系爭86、86之5、86之6地號土地業經丙○○於91年5月7
    日出售予丁○○，丙○○主張伊等無權占有，亦無理由。又
    丙○○亦未舉證證明其為系爭86之2、87、88地號土地之所
    有權人，且縱為所有權人，系爭86之2、87、88地號土地上
    之地上物，亦非伊等所興建，伊等亦未曾占有該地上物，丙
    ○○訴請拆屋還地，洵屬無據。另蔡輝彬係受丁○○之託，
    幫忙清理、打掃系爭土地及建物，為丁○○之占有輔助人，
    丙○○一併訴請蔡輝彬拆屋還地，亦無理由等語，資為抗辯
    。戊○○則以：伊於91年5月17日與丙○○簽訂買賣契約，
    買受系爭86、86之5、86之6地號土地，賣方並同意伊使用土
    地上所有之建物及設施，丙○○之代理人己○○亦將鐵門鑰
    匙交給伊使用，當時現場道路雜草叢生、舊樓梯生銹、建物
    鋼筋裸露、牆壁有部分被打2至3個洞，伊先於91年間整地，
    再於93年間將原有之地上物加以修繕、整（增）建，並另行
    增建一棟鐵皮浴廁、一棟輕鋼架倉庫及一棟一、二樓建物與
    三樓涼亭，至於伊所整修坐落於系爭86地號土地上之三層樓
    建物及廁所，伊並不清楚原為何人所蓋等語，資為抗辯。
四、原審判決(一)丁○○、戊○○、辛○○應自臺北市○○區○○
    段1小段86之6地號土地上如原判決附圖1編號1、2、4所示廟
    堂及樓梯遷出。(二)戊○○應將臺北市○○區○○段1小段86
    地號土地上如附圖1編號11所示之亭屋、同小段86之5地號土
    地上如原判決附圖2編號A所示之簡易廁所拆除，丁○○、戊
    ○○、辛○○並應將上開地上物所占用之土地返還予丙○○
    。(三)戊○○應自如原判決附圖1編號12所示溪邊小厝占用臺
    北市○○區○○段1小段86之2、88地號土地之部分遷出。並
    以供擔保為假執行之宣告，而駁回丙○○其餘之訴。兩造均
    就其敗訴部分聲明不服，提起上訴，丙○○上訴聲明為：
    (一)原判決不利上訴人部分廢棄。(二)上開廢棄部分，被上訴人
    應再共同自坐落台北市○○區○○段一小段562地號土地上
    如原判決附圖一編號1-1、3、5、6、7、8、10-1所示之建築
    物中遷出並將土地返還上訴人占有。(三)第一、二審訴訟費用
    由被上訴人負擔。(四)上開第二項聲明及原審判決主文第一項
    、第二項、第三項，上訴人願供擔保，請准宣告假執行。對
    於丁○○、辛○○、戊○○上訴之答辯聲明為：(一)上訴駁回
    。(二)第二審訴訟費用由上訴人負擔。丁○○、辛○○、戊○
    ○上訴聲明為：(一)原判決不利上訴人部分廢棄。(二)上開廢棄
    部分，被上訴人在第一審之訴駁回。(三)第一、二審訴訟費用
    由被上訴人負擔。對於丙○○上訴之答辯聲明為：(一)上訴駁
    回。(二)第二審訴訟費用由上訴人負擔。
五、本件經依民事訴訟法第463條、第270條之1第1項第3款規定
    ，整理並協議兩造不爭執事項議簡化爭點為：
（一）兩造不爭執事項：
  １、丙○○前以訴外人洪吳振治於74年2月6日向其購買系爭
      562地號土地供興建寺廟之用，丙○○已辦妥所有權移轉
      登記，並將土地交付洪吳振治使用，惟洪吳振治嗣拒不給
      付買賣價金，且於其上搭建違章建築，並逐漸擴大違建之
      規模，未經丙○○同意，越界建築占用丙○○所有系爭86
      之6地號土地，經邱陽振訴經原法院於89年11月21日以89
      年度重訴字第124號判決洪吳振治應(一)將系爭562地號土地
      移轉登記予丙○○。(二)將於系爭562地號土地上如原判決
      附圖三編號1-1、3、5、6、7、8所示之地上物拆除，並將
      土地返還予丙○○，(三)將所占用系爭86之6地號土地上如
      原判決附圖三編號1、2、4所示之地上物拆除，將占用之
      土地返還予丙○○。該判決已於90年2月19日確定在案。
      惟系爭562號土地因遭第三人聲請假扣押查封，邱振揚迄
      至95年7月13日始辦妥土地所有權移轉登記。有原法院89
      年重訴字第124號判決及確定證明書影本及土地登記簿謄
      本在卷可稽（見原審卷第11至25頁、第43頁、本院第29頁
      ）。
  ２、洪吳振治與丁○○於90年5月16日簽訂合作協議書，約定
      洪吳振治於系爭562號土地個現有寺廟、鐵皮屋、魚池、
      工寮及其他地上物，由丁○○負責出資修繕及增建，並由
      雙方共同經營管理上開寺廟及地上物，有合作協議書在卷
      足憑（見原審卷第96至98頁）。
  ３、系爭86、86之5、86之6地號土地均為丙○○所有，丙○○
      曾於91年5月7日與丁○○簽訂土地買賣契約書，將系爭86
      、86之5、86之6地號土地以總價新台幣（下同）2千萬元
      售予丁○○。又於91年5月17日與戊○○簽訂不動產買賣
      契約書，將系爭86、86之5、86之6地號土地以總價2,809
      萬元售予戊○○，有土地買賣契約書及不動產買賣契約書
      影本在卷可稽（見原審卷第114至115頁、第147至152頁）
      。
  ４、戊○○嗣將系爭86-6地號土地上如原判決附圖三編號1、
      2 所示廟堂一、二層（面積各167.05、44.10平方公尺）
      ，增建成如原判決附圖1編號1、2所示之廟堂（一、二層
      面積各198.32、54.66平方公尺），將如原判決附圖三編
      號4 所示樓梯（面積11.01平方公尺），增建成如原判決
      附圖一編號4所示樓梯（面積15平方公尺），將系爭562
      地號土地上如原判決附圖三編號1-1、3所示廟堂一、二層
      （面積各119.52、45.88平方公尺），增建成如原判決附
      圖一編號1-1、3所示之廟堂（一、二層面積各174.92、
      54.66平方公尺），將如原判決附圖三編號5所示之鐵皮屋
      （含水泥屋）（面積56.52平方公尺），整建成如原判決
      附圖一編號5所示之鐵皮屋（含水泥屋）（面積49.64平方
      公尺），將如原判決附圖三編號6所示涼亭（面積34.03
      平方公尺），增建成如原判決附圖一編號6所示之兩層樓
      建物（一、二層面積各29.25平方公尺），將如原判決附
      圖三編號8所示工寮（面積38.24平方公尺），增建成如原
      判決附圖一編號8所示之工寮（面積66.09平方公尺）；另
      於系爭86、86之5地號土地上增建如原判決附圖一編號9、
      9-1所示之塑膠布鐵架屋（面積各47. 96、31.26平方公尺
      ），以及於系爭86之5、562地號土地上增建如原判決附圖
      一編號10、10-1所示之石棉瓦鐵屋（面積各11.12、16.58
      平方公尺），又於系爭86地號土地上將原有之水泥骨架（
      無屋頂及牆壁），增建成為如原判決附圖一編號11所示之
      一、二樓建物及三樓涼亭（含一鐵皮屋）（面積各為
      53.31、61.05 及45.65平方公尺），並將原坐落於系爭86
      之2、87、88地號土地上如原判決附圖一編號12所示之三
      層樓建物（占用面積各1.82、27.2、9.23平方公尺）加以
      整修。
  ５、如原判決附圖一編號1、1-1所示之廟堂中央二樓部分，嗣
      經陽明山國家公園管理處（下稱「陽管處」）拆除，惟戊
      ○○又於拆除部分加蓋屋頂，且面積維持不變；又如原判
      決附圖一編號6所示之兩層樓建物，亦經陽管處將一、二
      樓之外牆拆除，且二樓部分僅留下不鏽鋼架，恢復成原涼
      亭之外觀；另如原判決附圖一編號9、9-1所示之塑膠布鐵
      架屋及如附圖一編號10、10-1所示之石棉瓦鐵屋，亦經陽
      管處完全拆除，惟戊○○又於系爭86之5地號基地上搭建
      如原判決附圖二編號A所示之4面塑膠拉門簡易廁所；如原
      判決附圖一編號11所示之一、二樓建物及三樓涼亭（含一
      鐵皮屋），亦經陽管處拆除一樓部分外牆（仍隔有一個房
      間及一間浴室）、二樓部分外牆（仍隔有一個房間及一間
      廁所）、三樓三面外牆及三面屋頂（仍留有一面屋頂及一
      鐵皮屋）。
（二）兩造爭執事項：
  １、辛○○有無占有系爭562、86、86之5、86之6地號土地？
  ２、丙○○得否依民法第767條、第962條、第184條之規定，
      請求丁○○、辛○○、戊○○自系爭562地號土地上之地
      上物中遷出將土地返還？
  ３、丙○○與丁○○、戊○○間就系爭86、86之5、86之6地號
      土地之買賣契約，已否解除？
  ４、丁○○、辛○○、戊○○是否有權占有系爭86、86之5、
      86之6地號土地？
  ５、丙○○可否依民法第767條、第962條、第184條之規定，
      請求丁○○、辛○○、戊○○自系爭86之6地號土地上如
      原判決附圖一編號1、2、4所示之廟堂及樓梯遷出？
  ６、丙○○得否依民法第767條、第962條、第184條之規定，
      請求戊○○拆除系爭86號土地上如原判決附圖一編號11所
      示之亭屋、86之5地號土地個如原判決附圖二編號Ａ所示
      之簡易廁所，並與丁○○、辛○○將占有之土地還地？
  ７、丙○○得否依民法第767條、第962條、第184條之規定，
      請求戊○○自系爭86之2、88地號土地上如原判決附圖一
      編號12所示之溪邊小厝遷出？
五、茲就上開爭點，析述本院得心證之理由如下：
（一）辛○○有無占有系爭562、86、86之5、86之6地號土地？
  １、查辛○○為出家人，坐落系爭上開土地之廟宇為其與其信
      眾修行之場所，辛○○並有整理系爭土地上之佛寺建物及
      佛像週邊環境，為其所自陳（見本院卷第38頁），丙○○
      主張辛○○占有系爭562、86、86之5、86之6地號土地，
      尚非無據。
  ２、辛○○抗辯雖其係受丁○○之託代為整理，僅係丁○○之
      占有輔助人，並非為自己而占有系爭土地云云，惟為丙○
      ○所否認，而查且丁○○與丙○○就系爭86、86之5、86
      之6地號土地簽訂土地買賣契約書後，於93年4月6日在戊
      ○○之見證下，將該土地買賣契約書之權利義務讓予辛○
      ○，辛○○並於當日給付丁○○80萬元等情，載明於丁○
      ○與丙○○間91年5月7日土地買賣契約書末頁，並經丁○
      ○簽章確認，此有上開土地買賣契約書影本在卷可稽（見
      原審卷第114、115頁）。臺北市稅捐稽徵處士林分處曾於
      94年11月14日以北市稽士林乙字第09490558000號函，並
      以辛○○為系爭建物使用人，限期通知其申報設立房屋稅
      ，亦有上開函文影本附卷可佐（見原審卷一第181頁），
      足見辛○○係為自己而占有系爭土地及其上之地上物，為
      系爭土地及地上物之占有人，而非僅係丁○○之占有輔助
      人。辛○○雖辯稱其為出家人，上開丁○○將土地買賣權
      利義務讓渡予伊之條款，為其信徒為避免丁○○日後擅將
      廟宇毀損，致其無修行場所，而主動與丁○○達成之協議
      ，伊並不知悉，亦未支付80萬元云云，惟未證據以實其說
      ，本難信取。另其辯稱於收受台北市稅捐稽徵處士林分處
      函後，已於94年12月1日向該處提出說明其僅係受丁○○
      委託代為整理佛寺及週邊環境，僅為丁○○之占有輔助人
      云云，固據其提出申請書為憑（見原審卷一第240頁），
      惟辛○○如僅係受丁○○之託清理、打掃系爭土地及建物
      ，又何須受讓丁○○與丙○○間就系爭86、86之5、86 之
      6土地買賣契約之權利義務，又豈有不收報酬，反而給付
      委託者80萬元之理？且其既稱其係於該處修行，亦難其有
      為為丁○○占有之意思，是其辯稱僅係丁○○之占有輔助
      人云云，並無足取。
（二）丙○○得否依民法第767條、第962條、第184條之規定，
      請求丁○○、辛○○、戊○○自系爭562地號土地上之地
      上物中遷出將土地返還？
  １、查丙○○主張其原將系爭562號土地售予訴外人洪吳振治
      ，並已辦妥所有權移轉登記，惟因洪吳振治未給付價金，
      其已依法解除契約，並訴由原法院以89年度重訴字第124
      號判決洪吳振治應將系爭562地號土地上之地上物拆除，
      將土地所有權移轉登記予伊，該判決已於90年2月19日確
      定在案，伊並已辦妥系爭562號土地所有權移轉回復登記
      為其所有之事實，業據其提出原法院89年重訴字第124號
      判決、確定證明書，及土地登記簿謄本為證（見原審卷一
      第11至25頁、本院卷第29頁），則丙○○主張其為系爭
      562 號土地所有權人，得依民法第767條、第962條、第
      184條之規定，請求排除對於其對系爭土地之所有權及占
      有之侵害，尚非無據。
  ２、丁○○、辛○○確占有系爭562號土地，已如前述，而戊
      ○○亦有整修系爭562號土地上之魚池、涼亭、工寮等情
      ，為其所自陳（見原審卷一第125、126頁），丁○○、辛
      ○○與戊○○未經丙○○同意而占有系爭562地號土地上
      之地上物，則丙○○主張系爭562地號土地上之地上物為
      丁○○、辛○○及戊○○所無權占有，尚非無據。又丁○
      ○雖辯稱系爭地上物係洪吳振治於多年前交其占有使用，
      惟洪吳振治既經原法院89年重訴字第124號判決應將系爭
      562 地號土地上之地上物拆除，將土地交還丙○○確定在
      案，其就系爭562號土地及其地上物已無合法之占有權源
      ，則縱認丁○○主張系爭地上物係洪吳振治交其占有屬實
      ，亦無從以之主張其為有權占有，則丙○○依民法第767
      條、第962條、第184條之規定，請求丁○○、辛○○、戊
      ○○自系爭562地號土地上之地上物中遷出，自屬有據。
  ３、惟按民法第811條所定動產附合於不動產，而歸不動產所
      有人取得動產所有權者，須以動產因附合而成為不動產之
      重要成分為要件。所謂成為不動產之重要成分，係指此種
      結合具有固定性、繼續性，而未成為另一獨立之定著物而
      言。又於原有建築物之外另行增建者，如增建部分與原有
      建築物無任何可資區別之標識存在，而與之作為一體使用
      者，因不具構造上及使用上之獨立性，自不得獨立為物權
      之客體，原有建築物所有權範圍因而擴張（最高法院84
      年台上字第2625號、88年台上字第485號判決意旨參照）
      。又按「所謂遷讓係指停止占有而言，所謂返還，係指將
      占有之土地交付所有權人而言，前者之遷讓為後者交付之
      階段行為，故請求返還占有之土地者，當然含有請求遷讓
      之意思。又返還土地係指移轉土地之占有之謂，故返還土
      地必須排除地上房屋，始克達成交還土地之目的，而使被
      上訴人得以占有使用。」（最高法院88年度臺上字第2006
      號判決意旨參照）。本件系爭562號土地上之建物除如原
      判決附圖一編號10-1所示石棉瓦鐵屋係戊○○所增建者外
      ，其餘原判決附圖一編號1-1、3、5、6、7、8所示之廟堂
      、鐵皮屋（含水泥屋）、涼亭、魚池、工寮，原係洪吳振
      治所建並原始取得其所有權，為原法院89年重訴字第142
      號確定判決所認定，嗣上開建物於93年間經戊○○擴建為
      現今之狀況，業經原審會同台北市士林地政事務所測量員
      履勘現場屬實，製有勘驗測量筆錄及複丈成果圖在卷可稽
      （見原審卷一第85至95頁、第195頁），且經戊○○陳明
      在卷（見原審卷第125、126頁），並為兩造所不爭，戊○
      ○所擴建之部分與原有建物並無明確可資區別之標識，而
      與原有建物作為一體使用，並不具構造上及使用上之獨立
      性，自不得獨立為物權之客體。戊○○以動產附合於洪吳
      振治原興建之建物及樓梯之上成為其重要成分後，依民法
      第811條之規定，其對於動產之所有權均歸於消滅。丁○
      ○、戊○○、辛○○三人既非系爭562地號土地上如原判
      決附圖一編號1-1、3、5、6、7、8所示地上物之所有權人
      或事實上處分權人，而無拆除上開地上物之權限，自亦無
      從將上開地上物所有占之土地返還予丙○○，則除原判決
      附圖一編號10-1所示之石棉瓦鐵屋係戊○○所增建，丙○
      ○得請求戊○○遷出拆除，並與丁○○、辛○○將該石棉
      瓦鐵屋所占土地返還外，丙○○依民法第767條請求丁○
      ○、戊○○、辛○○返還系爭562地號土地上如原判決附
      圖一編號1-1、3、5、6、7、8 所示地上物所占土地，即
      無可取。
  ４、至於丙○○另依民法第962條、第184條規定請求丁○○、
      辛○○、戊○○自上開地上物遷出，將上開地上物所占土
      地返還部分，除請求丁○○、戊○○、辛○○自上開地上
      物遷出，及返還如原判決附圖一編號10-1所示石棉瓦鐵皮
      屋所占土地返還外，亦因丙○○未能證明丁○○、戊○○
      、辛○○就其餘地上物有所有權或事實上處分權，而無從
      允許。
（三）丙○○與丁○○、戊○○間就系爭86、86之5、86之6地號
      土地之買賣契約，已否解除？
  １、查丙○○先後於91年5月7日由訴外人乙○○代理，與丁○
      ○簽訂土地買賣契約書，以總價2000萬元將系爭86、86之
      6及86之6地號三筆土地售予丁○○。嗣又於91年5月17日
      由己○○代理，與戊○○簽訂不動產買賣契約書，以總價
      2809萬元將系爭86、86之5及86之6三筆土地售予戊○○，
      有上開二份買賣契約書在卷可稽（見原審卷一第140至141
      頁、第147至152頁）。
  ２、又丙○○與戊○○間不動產買賣契約書關於付款方式約定
      ，戊○○除於訂約時給付丙○○500萬元支票外，尚須於
      91 年8月18日前給付第2期價款510萬元，並約定「雙方有
      一造違反本契約時，他造不另催告，本契約視為解除，各
      無異議」，有兩造所不爭執之系爭不動產買賣契約書所約
      定之付款方式在卷可稽（見原審卷一第151至152頁）。足
      見雙方係約定以一方違約為系爭不動產買賣契約之解除條
      件。丙○○主張戊○○未依約於91年8月18日前給付第2期
      價款510萬元，且將第1期價款500萬元其中之450萬元支票
      收回，系爭不動產買賣契約業已經其解除等情，業據其提
      出93年5月14日律師函為憑（見原審卷一第153頁），戊○
      ○雖辯稱因伊查稅時發現尚有欠稅約1千萬元無法過戶，
      伊乃要求丙○○儘速處理，並暫時不可提示該450萬元支
      票云云，惟為丙○○所否認，而戊○○對於系爭86、86
      之5、86之6地號土地，於91年8月18日第2期價款付款前尚
      有欠稅約1千萬元，致上開土地無法移轉登記一節，未舉
      證以實其說，且91年5月21日列印之系爭86之5地號土地登
      記謄本上並無因欠稅而遭限制登記致無法移轉登記之註記
      （見原審卷一第173頁），戊○○所辯自難憑採。況戊○
      ○於臺灣士林地方法院檢察署94年度發查偵字第31號告訴
      丙○○及己○○詐欺取財案件偵查中陳稱：當時伊係向丁
      ○○購買系爭土地，而丁○○當時有說明所有權人丙○○
      在監執行，並由丁○○安排己○○出面代理簽約，伊嗣後
      因系爭土地之稅務問題而反悔不欲購買，因此要求丁○○
      及己○○將伊先前付出之450萬元支票退還等語，有上開
      案件不起訴處分書一份在卷可稽（見原審卷一第177至179
      頁）。而「（洪有無申請要移轉給徐？）洪叫我要移轉給
      徐指定的盧小姐，我們都照辦，也申請土地登記了，結果
      後來申請好了，稅單也下來了，就等著辦過戶，結果告訴
      人（指戊○○）因為增值稅要一百多萬元，他不要了，就
      我去稅捐處蓋印撤回」等情，已據證人己○○於檢察官訊
      問中陳述在卷（見本院卷第116頁），而介紹戊○○購買
      系爭土地之甲○○，亦於上開刑事案件檢察官偵查中證稱
      「當時91年並沒有欠稅，只有欠地價稅，未經主管機關限
      制過戶，是戊○○用這種方法騙我」（見本院卷第124頁
       ），核相符合，且「壬○○是其當時指定要過戶的合作
      對象，系爭土地之撤銷移轉申請書是我叫己○○去撤的」
      、「撤銷土地登記移轉申請書是我授意撤回」等情，亦
      迭據戊○○於94年6月9日、95年2月9日上開刑事案件檢
      察官偵查中陳述明確（見本院卷第116、120）。足見戊
      ○○係因嗣後反悔不欲繼續購買系爭土地，而未依約給
      付第2期價款，並要求取回頭期款中450萬元支票。其因
      個人因素不欲購買上開土地，而未依約給付價款，於系爭
      不動產買賣契約自有違反，則依系爭不動產買賣契約備
      註欄後段之約定，系爭不動產買賣契約已因解除條件成
      就而失其效力，且丙○○復於93年5月14日發函再重申解
      除契約之意思表示（見原審卷第153頁），契約既經解除
      ，戊○○自不得據此主張其有合法占有之權源。
  ３、另91年5月7日丁○○與丙○○間系爭土地買賣契約書第3
      條約定「第一次付款：本契約成立時即由甲方（即丁○○
      ）給付壹佰萬元整交由乙方（即丙○○）（含訂金），乙
      方收到後應將本約之86、86-5、86-6，共三筆土地用印過
      戶登記證件備齊，交由代書辦理所有權移轉登記手續。第
      二次付款：於本約三筆土地增值稅單核下後，十日內支付
      乙方新台幣壹仟伍佰萬元整。乙方收款時，應將本約三筆
      土地之抵押設定涂銷清楚，並將清償證明書，交給代書收
      執。．．」，第5條後段約定「雙方有一造違反本契約時
      ，他造不另通知，本契約視為解除，各無異議」，有該土
      地買賣契約書在卷可稽（見原審卷一第114、115頁）。丙
      ○○雖主張91年5月17日丁○○找證人己○○來與戊○○
      簽訂買賣契約時，等於以戊○○與丙○○之契約取代丁○
      ○與丙○○之契約，丁○○與丙○○之買賣契約應自動作
      廢云云，證人己○○亦證稱第一份丙○○與丁○○之契約
      當然無效云云，惟為丁○○所否認。而查，土地買賣契約
      係屬債權契約，所有權人縱先後與不同之人與立兩份買賣
      契約一地兩賣，其契約亦均屬有效，先訂立之契約並不因
      後契約之訂立而失其效力。丙○○主張其與丁○○之契約
      已因丙○○嗣又與戊○○訂立買賣契約，而失其效力，應
      無可取。況丁○○請己○○出面以丙○○名義與戊○○簽
      訂買賣契約之目的，是要賺取差價等情，已迭據證人己○
      ○結證在卷（見本院卷第87頁、129頁），則若丁○○與
      丙○○之買賣契約，於丙○○與戊○○訂約時已作廢而不
      存在，丁○○就系爭三筆土地已無可主張之權利，自無從
      據以賺取差價。且證人己○○並迭稱其以丙○○名義與戊
      ○○簽約後，即將自戊○○收取之款項交付丁○○，因為
      土地是丁○○買的等語（見本院卷第86頁背面、第130 頁
      、第157頁），若果丁○○與丙○○之契約已無效作廢，
      己○○豈有將戊○○交付之價金交付丁○○之理？丙○○
      主張己○○以其名義與戊○○簽訂買賣契約已無效作廢云
      云，並非可取。
  ４、丙○○又主張丁○○未依約於簽約時交付100萬元，已有
      違約，證人己○○亦證稱丁○○於簽約時未付足100萬元
      ，惟其先稱「第一期款就沒有付清，只付了三十幾萬，加
      上利息算五十多萬元」（見本院卷第87頁），嗣則稱「簽
      約時他（指丁○○）只給七十萬」（見本院卷第129頁背
      面），前後已有不符。而系爭土地買賣契約第3條約定「
      第1次付款：本契約成立時由甲方（即丁○○）給付100萬
      元整交由乙方（即丙○○）（含訂金），乙方收到後應將
      本約之86、86-5、86-6共三筆林地用印過戶證件備齊，交
      由代書辦理所有權移轉登記手續。」，已載明丁○○於契
      約成立之時已交付100萬元於丙○○，且丙○○確已將上
      開三筆土地之所有權狀及相關過戶文件交付丁○○，為兩
      造所不爭，丙○○復未於契約上為任何保留之註記，丁○
      ○辯稱其已於簽約時交付100萬元，尚非無據。丙○○主
      張丁○○未依約於簽約時交付100萬元，已有違約，依契
      約第5條約定，不另催告契約視為解除，應非可取。
  ５、上訴人雖又主張丁○○未依契約第3條約定，於土地增值
      稅單核下後10日內給付第二次應付款1500萬元，已有違約
      ，系爭契約已視為解除云云，並提出臺北市稅捐稽徵處士
      林分處91年8月26日北市稽士林增字第09160313800號函為
      證（見原審卷一第175頁）。惟查系爭土地買賣契約第3條
      第2款係約定丁○○應於系爭「三筆土地」增值稅單核下
      後10日內支付丙○○1500萬元，而上開台北市稅捐稽徵處
      士林分處函僅核定系爭86之5地號土地之土地增值稅，其
      餘兩筆86及86之6地號土地則查無買賣資料，而無申請移
      轉核定土地增值稅相關資料等情，亦有台北市稅捐稽徵處
      士林分處96年2月6日北市稽士林甲字第09630129400號函
      在卷足憑（見本院卷第106頁），系爭三筆土地之土地增
      值稅單既尚未核下，丁○○依約尚無給付第二次付款1500
      萬元之義務，則丙○○以丁○○未於土地稅單核下後10日
      內給付第二次應付款1500萬元，主張雙方間之契約已視為
      解除，亦非可取。
  ６、丙○○雖主張其餘兩筆土地土地增值稅未能核下，係因丁
      ○○迄未指定土地移轉登記名義人云云，惟系爭買賣契約
      係約定將土地移轉於丁○○或其指定之人，並未約定須移
      轉予丁○○所指定之第三人，則丁○○如未指定登記名義
      人，丙○○自應即以丁○○之名義申請核定土地增值稅，
      其既未就上開三筆土地全部申請核內土地增值稅，丁○○
      自尚無給付第二次款1500萬元之義務，則其主張丁○○未
      於土地稅單核下後10日內給付第二次應付款1500萬元，主
      張雙方間之契約已視為解除，自無可取。
（四）丁○○、辛○○、戊○○是否有權占有系爭86、86之5、
      86之6地號土地？
  １、按不動產買受人於買賣契約成立後，有無占有之權限，應
      以出賣人有無依買賣契約將標的物交付買受人占有為斷，
      若出賣人未將標的物交付買受人占有，則買受人於不動產
      買賣契約成立後完成所有權移轉登記前，縱由第三人之交
      付而取得占有，對於出賣人而言，亦非必屬有權占有。
  ２、丙○○主張系爭86、86之5、86之6地號土地為洪斌聰、戊
      ○○、辛○○所占有，為丁○○、戊○○所不爭執，而辛
      ○○並非以丁○○之占有輔助人之地位占有上開地上物及
      其基地，已如前述，又丁○○主張丙○○於簽約後即將系
      爭86、86之5、86之6三筆土地點交其使用，戊○○亦主張
      己○○有交付系爭土地之鐵門鑰匙云云，惟為丙○○所否
      認，證人己○○亦迭於原審、本院及檢察官偵查中證稱，
      簽約後沒有將土地及建物點交戊○○，沒有將鐵門鑰匙交
      給戊○○，也沒有將土地及建物點交給丁○○等語（見臺
      灣士林地方法院檢察署93年度偵字第7388號卷第133頁、
      原審卷一第129頁、本院卷第167頁）。且丙○○與戊○○
      間之買賣契約付款方式第一次付款約定之「乙方該地號地
      上建物之鎖匙及地上物交付甲方」之文字業經刪除（見本
      院卷第151頁），而丁○○於檢察官偵查中則陳稱「土地
      上有座廟蓋在562、86、86之5、86之6的土地上面。廟是
      洪吳振治的，洪吳振治在四、五年前就委託我管理這座廟
      」、「洪吳振治之前就將土地交我管理，水電費及房屋稅
      單均是我在繳款」等語（見上開偵查卷第84 、96頁），
      足見系爭土地係訴外人洪吳振治交丁○○占有使用，而非
      丙○○本於雙方間之買賣契約而交付其占有。丁○○、戊
      ○○主張丙○○已依買賣契約，將系爭三筆土地交付其等
      占有，應非可取。又洪吳振治業經原法院判決其應將系爭
      562及86之6地號上之建物拆除，將土地返還丙○○確定在
      案，有原法院89年度重訴字第124號判決及確定證明書在
      卷足憑（見原審卷一第11至25頁），丁○○、戊○○、辛
      ○○復未能提出其他事證證明其有權占有系爭三筆土地，
      丙○○主張其未將系爭三筆土地交付丁○○、戊○○、辛
      ○○等人占有，丁○○、戊○○、辛○○無任何合法權源
      ，占有系爭三筆土地，為無權占有，應堪信取。
（五）丙○○可否依民法第767條、第962條、第184條之規定，
      請求丁○○、辛○○、戊○○自系爭86之6地號土地上如
      原判決附圖一編號1、2、4所示之廟堂及樓梯遷出？
  １、本件系爭86之6地號土地上如原判決附圖一編號1、2、4
      所示之廟堂及樓梯，係由洪吳振治出資興建並原始取得其
      所有權，嗣經戊○○於93年間擴建成如附圖一編號1、2、
      4 所示之廟堂及樓梯，已如前述。又戊○○主要係在原建
      物上加高屋頂，並於中間加一隔層，且擴建其面積，亦經
      原審會同臺北市士林地政事務所測量員於94年8月23日勘
      驗現場屬實，並製有勘驗測量筆錄、舊況與現況照片及複
      丈成果圖在卷可稽（見原審卷一第85至95頁、第195頁）
      。而查戊○○擴建之部分與原有建築物無明確可資區別之
      標識存在，而與原有建物及樓梯作為一體使用，並不具構
      造上及使用上之獨立性，不得獨立做為物權之客體，依民
      法第811條規定，戊○○附合於原有建物上動產之所有權
      已歸由洪吳振治取得。
  ２、又丁○○雖於90年5月16日與洪吳振治簽訂合作協議書，
      約定由雙方共同經營管理吳振治於系爭562、86之6地號土
      地上興建之寺廟及地上物，惟其並未取得上開寺廟及地上
      物之所有權或事實上處分權，有上開合作協議書附卷可佐
      （見原審卷一第96至98頁），而丙○○復未舉證證明丁○
      ○、戊○○、辛○○三人為系爭86之6地號土地如附圖一
      編號1、2、4所示廟堂及樓梯之所有權人或事實上處分權
      人而拆除為事實上之處分行為，丙○○固不得請求丁○○
      、戊○○及辛○○將之拆除，且揆諸上開說明，丁○○、
      戊○○及辛○○三人亦無從將上開地上物所占用之土地返
      還予丙○○，惟丙○○因其訴請丁○○、戊○○、辛○○
      返還上開地上物所占有之土地，當然含有請求遷讓之意思
      ，故而，丙○○依民法第767條之規定，訴請丁○○、戊
      ○○、辛○○自系爭86之6地號土地上如附圖1編號1、2、
      4 所示廟堂及樓梯遷出，自屬有據。
（六）丙○○得否依民法第767條、第962條、第184條之規定，
      請求戊○○拆除系爭86號土地上如原判決附圖一編號11所
      示之亭屋、86之5地號土地個如原判決附圖二編號Ａ所示
      之簡易廁所，並與丁○○、辛○○將上開地上物所占有之
      土地返還？
      查系爭86地號及86之5地號土地為丙○○所有，而系爭86
      號土地上如原判決附圖一編號11所示之亭屋、及86之5地
      號土地個如原判決附圖二編號Ａ所示之簡易廁所，為戊○
      ○所出資興建，並由其與丁○○、辛○○占有中，已如前
      述，則丙○○依民法第767條規定，請求請求戊○○將上
      開地上物拆除，並與丁○○、辛○○將上開地上物所占有
      之土地返還，自屬有據。
（七）丙○○得否依民法第767條、第962條、第184條之規定，
      請求戊○○自系爭86之2、88地號土地上如原判決附圖一
      編號12所示之溪邊小厝遷出？
  １、丙○○主張其為系爭86之2、88地號土地之所有權人，有
      土地登記簿謄本在卷可稽（見原審卷二第30、32頁）。又
      其主張系爭86之2、88地號土地上如原判決附圖一編號12
      所示之溪邊小屋為戊○○所興建並占有，惟為戊○○所否
      認，辯稱其僅係加以整修，不何該建物為何人所建等語，
      而丙○○對於其主張上開建物為戊○○所興建之事實，並
      未舉證，雖無可取，惟系爭溪邊小屋既非戊○○所建，而
      其整修之部分與原有建築物無明確可資區別之標識存在，
      而與原有建物及樓梯作為一體使用，並不具構造上及使用
      上之獨立性，依民法第811條規定，戊○○附合於原有建
      物上動產之所有權已歸於消滅。戊○○就上開溪邊小屋既
      無任何正當權源而予占有，則丙○○請求戊○○自上開溪
      邊小屋遷出，自屬有據。
六、從而，上訴人丙○○依民法第767條、第962條、第184條規
    定，請求(一)丁○○、辛○○、戊○○自坐落台北市○○區○
    ○段一小段第562地號土地上如原判決附圖一編號1-1、3、5
    、6、7、8、10-1所示地上物中遷出，並應將其中原判決附
    圖一編號10-1所示石棉瓦鐵屋所占用之11.12平方公尺土地
    返還予丙○○。(二)丁○○、戊○○、辛○○自系爭86之6地
    號土地上如附圖1編號1、2、4所示廟堂及樓梯遷出。(三)戊○
    ○將系爭86號土地上如原判決附圖一編號11所示之亭屋、86
    之5地號土地個如原判決附圖2編號Ａ所示之簡易廁所拆除，
    並與丁○○、辛○○將占有之土地還地。暨(四)戊○○應自如
    原判決附圖1編號12所示溪邊小厝占用系爭86之2、88地號土
    地部分遷出，為有理由，應予准許。逾此部分之請求，為無
    理由，應予駁回。原審就丙○○上開關於系爭第86地號、86
    之6地號、第86之5地號、第88地號之請求應准許部分，為丁
    ○○、戊○○、辛○○敗訴之判決，並依丙○○之聲請為假
    執行之宣告，經核於法並無不合，丁○○、戊○○、辛○○
    上訴意旨，求予廢棄改判，為無理由，應予駁回其上訴。又
    原審就丙○○上開關於系爭第562地號之請求應准許部分，
    為丙○○敗訴之判決，並駁回其假執行之聲請，尚有未洽。
    丙○○上訴意旨求予廢棄改判，為有理由，爰由本院予以廢
    棄改判如主文第二項所示。至於丙○○請求不應准許部分，
    原判決為丙○○敗訴之判決，並駁回其假執行之聲請，經核
    並無不合，上訴意旨求予廢棄改判，為無理由，應駁回其上
    訴。又原審已就丙○○之請求關於系爭86地號、86 之5地號
    、86之6地號、86之2地號、88地號應准許部分，依聲請為假
    執行之宣告，且本件為二審確定之事件，丙○○就系爭第
    562地號部分聲請求為假執行之宣告，均核無必要，不應准
    許。
七、本件事證已臻明確，兩造其餘之攻擊防禦方法及所提之證據
    ，經審酌後認均無礙判決之結果，爰不予一一論述。
八、據上論結，本件丙○○之上訴為一部有理由，一部無理由，
    丁○○、戊○○、辛○○之上訴為無理由，依民事訴訟法第
    450條、第449條第1項、第78條、第85條第1項前段、第463
    條、第385第1項前段，判決如主文。
中　　華　　民　　國　　96　　年　　8 　　月　　21　　日
                    民事第五庭
                        審判長 法  官 魏麗娟
                               法  官 蔡芳齡
                               法  官 張靜女
正本係照原本作成。
不得上訴。
中　　華　　民　　國　　96　　年　　8 　　月　　22　　日
　　　　　　　　　　　　　 　　書記官 廖麗蓮
